臺灣高等法院臺南分院民事判決
108年度上國字第1號
上  訴  人  劉淑惠  

被上訴人    行政院  
法定代理人  蘇貞昌  
訴訟代理人  陳偉仁律師
複代理人    蔡宛緻律師
            葉昱慧律師
被上訴人    嘉義縣立昇平國民中學

法定代理人  陳幸琪  
訴訟代理人  謝正裕  

上列當事人間請求國家賠償事件，上訴人對於中華民國108年7月
19日臺灣嘉義地方法院108年度國字第2號第一審判決提起上訴，
本院於110年3月23日言詞辯論終結，判決如下：
    主  文
上訴駁回。
第二審訴訟費用由上訴人負擔。
    事實及理由
一、按依國家賠償法請求損害賠償時，應先以書面向賠償義務機
    關請求之；賠償義務機關拒絕賠償，請求權人得提起損害賠
    償之訴，國家賠償法第10條第1項、第11條第1項前段分別定
    有明文。查上訴人前於民國107年12月26日以書面向被上訴
    人機關提出請求，並經被上訴人機關拒絕賠償，有行政院拒
    絕賠償理由書及嘉義縣立昇平國民中學（下稱昇平國中）拒
    絕賠償理由書可稽（見原審卷第26-28頁、第30-32頁），是
    上訴人提起本件國家賠償訴訟，已符合國家賠償之先行程序
    ，自屬合法。
二、按法官被聲請迴避者，在該聲請事件終結前，應停止訴訟程
    序。但其聲請因違背第33條第2項，或第34條第1項或第2 項
    之規定，或顯係意圖延滯訴訟而為者，不在此限（民事訴訟
    法第37條第1項）。本件原審原訂108年7月5日10時10分言詞
    辯論，上訴人於該日9時10分向原法院具狀聲請法官迴避，
    惟並未到庭參與辯論，原法院以其無從得知上訴人有聲請法
    官迴避，進而一造辯論，且認原訂108年7月5日10時10分言
    詞辯論期日，係前次庭期108年5月29日當庭確認兩造均可到
    庭後始訂該期日，然上訴人當日既已到法院具狀聲請法官迴
    避，卻未到庭辯論。上訴人以原審法官前承審原法院107年
    度訴字第333號上訴人對乙○○等人所提損害賠償事件，經判
    決上訴人之訴駁回，認本件審理有偏頗之虞而聲請法官迴避
    。而惟本件審理之初，上訴人即已知本件與原法院107年度
    訴字第333號損害賠償事件承審法官同一。且本件已於108年
    4月24日、108年5月29日已進行2 次言詞辯論，已就二造之
    爭議進行答辯，並提出相關事證。是兩造已就本件爭議事項
    進行辯論，應有一定程度之認知。且上訴人聲請法官迴避之
    事件（本院108年度聲字第183號），亦經認承審法官並無迴
    避之事由而裁定駁回(並經本院於108年9月3日以108年度抗
    字第146號裁定，駁回上訴人之抗告而告確定)，而認上訴人
    聲請法官迴避，顯有意圖延滯訴訟，依民事訴訟法第37條第
    1項但書之規定，爰不停止本件訴訟，經核並無違誤，上訴
    人以原審未停止訴訟程序，訴訟程序有重大瑕疵，尚非可取
    。
三、上訴人主張略以：
  ㈠被上訴人昇平國中前代表人乙○○，執行職務行使公權力時，
    故意不法侵害上訴人權利，國家應負損害賠償責任：
　　昇平國中前代表人乙○○，故意不法承辦 105年12月21日嘉昇
    中校字第1050005171號函（下稱系爭昇平國中函)，於執行
    職務行使公權力，提供形式上係「變造、教唆變造、偽造」
    或所製作形式亦未見署名、實質內容不實之書證為附件，檢
    送行政院「免除上訴人兼任一年忠班導師的歷程及原因」，
    其實質內容「上訴人…一、高壓管教學生，造成學生心理受
    傷欲尋短或不願上學；二、親師溝通不良，衍生出霸凌學生
    劉○○事件；三、體罰學生造成學生身心受創，嚴重侵犯學生
    受教權」，以上均非事實，且完全不存在，其竟故意指摘上
    情，以文字向被上訴人行政院所有能看到之特定多數人傳述
    ，係故意不法侵害上訴人權利。
　㈡被上訴人行政院承辦人王靖雅執行職務行使公權力時，故意
    不法侵害上訴人權利，國家應負損害賠償責任：
  　被上訴人行政院下轄之行政院雲嘉南區聯合服務中心（下稱
    行政院雲嘉南中心）函覆之105 年12月29日台雲嘉南服字第
    1050189262號函（下稱系爭行政院函），係被上訴人行政院
    承辦人王靖雅與乙○○登載不實公文書。該函主旨：「本中心
    接獲民眾陳情，事屬貴單位權責，請貴單位卓處見復，請查
    照。」。說明：「一、本中心於105年8月起陸續接獲甲○○老
    師陳情其遭到嘉義縣立昇平國中不當解除其導師職務乙案（
    嘉縣教師惠字第1050000021、22、24、25、26、61、66、67
    號函），本中心並請該校提供相關資料以了解實際情形。二
    、依該校105/12/21嘉昇中校字第105005171號函提供之相關
    佐證資料內容提及劉師疑似以高壓及不當管教方式造成學生
    及家長身心受創，認劉師明確違反「教育基本法」、「教師
    法」及反霸凌反體罰政策等規定解除劉師導師職務。三、校
    方檢具之舉證資料指出劉師不當管教及體罰情節，惟未見該
    校應對劉師採取之相關處置作為，致劉師認為該校調查報告
    為不實指控，請貴單位本維護學生權益及受教權為權責，進
    行相關處置，以維護相關人員權益。」以文字向嘉義縣政府
    教育處、教育部國民及學前教育署國中小及學前教育組及昇
    平國中，所有能看到之特定多數人傳述。行政院以系爭行政
    院函答覆上訴人陳情案件，正本卻給有關機關嘉義縣政府教
    育處，要求對陳情之上訴人「逕行相關處置」，嚴重違反論
    理法則與經驗法則，該系爭行政院函文是被上訴人行政院承
    辦人王靖雅與被上訴人昇平國中代表人乙○○，於執行職務行
    使公權力時共同登載不實，故意不法侵害上訴人權利之公文
    書。以文字向嘉義縣政府教育處、教育部國民及學前教育署
    國中小及學前教育組及被上訴人昇平國中，所有能看到之特
    定多數人傳述。導致上訴人受憲法保障之名譽權、人格權、
    訴願權與財產權，至今仍造成難以估計的損害。昇平國中、
    行政院自應負損害賠償責任。
　㈢原審為上訴人敗訴之判決，上訴人聲明不服，提起上訴。上
     訴聲明：
    ⒈原判決廢棄，發回一審另行重新審理。若不符合⒈則：
    ⒉被上訴人等應連帶給付上訴人新臺幣(下同) 135萬元，及
      自起訴狀繕本送達之翌日(即108年9月5日)起至清償日止
      ，按年息百分之5計算之利息。
    ⒊被上訴人行政院及嘉義縣立昇平國民中學，應全數刪除電
      子公文系統、紙本公文等相關公文資料，以回復原狀。
    ⒋第一、二審訴訟費用由被上訴人負擔。  
    ⒌就第一項聲明（實為㈡之誤載)願供擔保請准予宣告假執行
      。
四、被上訴人抗辯略以： 
  ㈠行政院：
     ⒈行政院雲嘉南中心於發系爭行政院函前，承辦人員先依行
       政院及所屬各機關處理人民陳情案件要點第3 條規定，
       以電子郵件受理上訴人之陳情，上訴人並於往來電子郵
       件中提及與昇平國中間之紛擾已久，以及校方未經過教
       評會，逕與認定上訴人體罰或罷凌學生，已就前情向嘉
       義縣教育處、教育部國教署等單位陳情無果；承辦人員
       為此向昇平國中函調相關程序及會議資料，經昇平國中
       以系爭昇平國中函檢附相關資料回覆，承辦人員於檢視
       前述資料後確認，昇平國中確實有如上訴人所述，依法
       應提教評會而未提之嫌疑，故系爭行政院函，係引用系
       爭昇平國中函及其檢附之相關資料內容，同時並陳前述
       中心承辦人員初步檢視意見後，函送法定相關單位，其
       行為並無不法或侵害上訴人權益之處。
　　 ⒉上訴人陳情事項涉及教育基本法、教師法、教育部反霸凌
       反體罰政策，係屬嘉義縣政府教育處權責，行政院雲嘉
       南中心並非該陳情事項之主管機關，依行政院雲嘉南中
       心設置要點、行政院及所屬各機關處理人民陳情案件要
       點及行政院雲嘉南區聯合服務中心處理人民陳情案件作
       業規定，應由嘉義縣政府教育處處理，並副知教育部國
       民及學前教育署國中小及學前教育組、昇平國中及上訴
       人。是系爭行政院函，其發送對象，係合於相關要點規
       定，其登載內容，亦係合於上訴人當初陳情之本意。故
       行政院雲嘉南中心依前揭要點規定執行職務屬適法行為
       ，並無故意或過失而向特定多數人傳述不實內容之情形
       ，自無公務員執行職務不法侵害上訴人之權利。 
　　㈡昇平國中：　 
      ⒈系爭昇平國中函係應行政院雲嘉南中心105年12月1日院
        臺雲嘉南服字第1050186370號函之要求，提供「舉證撤
        換導師之相關調查佐證資料」，實屬依法行政。且當中
        所有資料均為昇平國中各處室，依據教育基本法、教師
        法、國民教育法及教育部「反霸凌、反體罰」政策及所
        訂相關法令製作之文書，為可受公評之校內公共事務，
        內容並無不法之處。
     ⒉昇平國中要召開調查小組會議，相關的公文都必須簽核，
       也有發開會通知，所以並不如上訴人所述，有沒有召開
       會議或是不實的事項。會議紀錄繕寫完之後，均會讓接
       受調查的學生看過，確認無誤才請學生簽名具結，是很
       嚴謹的調查紀錄。調查小組會議是以調查委員會的名義
       ，整個小組成員在原來的簽核紀錄裡面都有紀錄，沒有
       請調查委員簽名，當時並沒有錄音、錄影。上訴人一直
       認為昇平國中提供的公文沒有條碼或是校長乙○○的簽名
       章，是上訴人的誤會。昇平國中公文系統關於條碼部分
       ，在公文列印的選項可以選擇列印或不列印。昇平國中
       提供給行政院的公文，純粹是針對上訴人在昇平國中擔
       任導師期間所發生的所有的事情進行如實的陳述而已，
       沒有侵犯上訴人任何權利。
    ㈢答辯聲明：上訴駁回。
五、得心證之理由：
　㈠按公務員於執行職務行使公權力時，因故意或過失不法侵害
    人民自由或權利者，國家應負損害賠償責任，國家賠償法第
    2條第2項前段定有明文。次按國家依國家賠償法第2條第2項
    前段規定所負損害賠償責任，係就公務員職務上侵權行為所
    負之間接責任，必先有特定之公務員於執行職務行使公權力
    時，因故意或過失不法侵害人民之自由或權利，該特定公務
    員之行為已構成職務上之侵權行為時，國家始應對該受損害
    之人民負賠償之責任（最高法院92年度台上字第556號判決
    同此意旨）。
　㈡關於昇平國中部分：
　⒈上訴人主張昇平國中並無系爭函文之發文紀錄，係乙○○個人
    偽造學校名義虛構、捏造文號發文，內容亦不實在云云。經
    查，按文書，依其程式及意旨得認作公文書者，推定為真正
    ，民事訴訟法第355條第1項定有明文。而系爭昇平國中函係
    因昇平國中為回覆行政院雲嘉南中心105年12月1日院臺雲嘉
    服字第1050186370號函文（見原審卷第309頁)，而此行政院
    函文，係因行政院雲嘉南中心接獲民眾陳情有關昇平國中導
    師遭不當撤換等案，為維護陳情人及昇平國中權益，而請昇
    平國中舉證撤換導師之相關調查佐證資料，此有該函可證（
    見原審卷第309 頁）。是系爭昇平國中函係因應行政院雲嘉
    南中心函請，而提供資料予行政院雲嘉南中心，並非昇平國
    中主動發函提供。而系爭昇平國中函其上有發文字號、條碼
    及校長之印文，已具備公文格式之一般要件，且僅函文予行
    政院雲嘉南中心，並無再函文或副知其他機關，此有該函文
    可證（見原審卷第59頁）。而系爭昇平國中函文之製作者為
    被上訴人前任校長乙○○（亦任本件被上訴人訴訟代理人），
    於原審及本院均陳明係其係有製作權之人，以乙○○為昇平國
    中之校長，其所製作，並經正常公文流程發出，其形式自為
    真正，實難謂有偽造或變造情事，上訴人主張系爭函文無發
    文紀錄、由乙○○個人以學校名義虛構、捏造文號發文云云，
    顯與事實不符，自不足採。
　⒉上訴人另主張系爭昇平國中函所載內容不實云云。惟查系爭
    昇平國中函所檢送附件有「免除上訴人擔任一年忠班導師的
    原因及歷程」之文件，而依該附件所示，昇平國中免除上訴
    人擔任一年忠班導師的原因為：⑴高壓管教學生，造成學生
    心理受傷欲尋短或不願上學；⑵親師溝通不良，衍生出霸凌
    學生劉○○ ；⑶體罰學生造成學生身心受創，嚴重侵犯學生受
    教權。此有該附件可證（見原審卷第60-65、243-248頁）上
    訴人就相同內容，曾對乙○○（當時之校長）及蔡瑞義（當時
    之家長會長）、林錦勳（當時之總務主任）、龔永昇（當時
    之文書組長兼出納）（下稱乙○○等4人）提出侵害名譽之損
    害賠償訴訟，經嘉義地方法院107年度訴字第333號、本院10
    8年度上字第15號判決駁回，三審確定在案，經本院依職權
    調閱上開卷宗查明無誤（本院卷二第37頁，下稱前案）。前
    案法院認定乙○○所為係事實陳述，難認構成不法侵害，乙○○
    等4人所為，亦均非虛妄無憑，不構成侵權行為（前案判決
    第12頁、第17頁，本院卷二第124、129頁）。按法院於確定
    判決理由中，就訴訟標的以外當事人所主張之重要爭點，本
    於當事人辯論之結果已為判斷時，除有顯然違背法令，或當
    事人已提出新訴訟資料足以推翻原判斷、或原確定判決之判
    斷顯失公平之情形外，於同一當事人就與該重要爭點有關所
    提起之他訴訟，不得再為相反之主張，法院亦不得作相反之
    判斷；其乃源於訴訟上之誠信原則及當事人公平之訴訟法理
    而來（最高法院99年台聲字第151號民事裁定意旨參照）。
    前案上訴人雖係對乙○○個人提起訴訟，係因乙○○當時擔任被
    上訴人校長，本件上訴人亦係主張乙○○校長代表被上訴人發
    文侵害上訴人名譽、人格，而請求國家賠償，是上訴人於前
    案主張之事實，與本件系爭昇平國中函檢送「免除上訴人兼
    任一年忠班導師的歷程及原因」之事實相同，原判斷既未違
    背法令，亦未顯失公平，上訴人復未提出足以推翻原判斷之
    新訴訟資料，基於訴訟上之誠信原則，前案法院之判斷結果
    ，對相同當事人（即上訴人）與後訴法院（即本件），亦應
    發生相當之拘束力，本院自應為相同認定，亦即乙○○所為，
    並無不法侵害上訴人名譽之情事，其代表昇平國中發函回覆
    行政之函文，檢送「免除上訴人兼任一年忠班導師的歷程及
    原因」內容與前案相同，自無不法侵害上訴人名譽或人格。
    其內容詳述之細項，亦均係客觀事實陳述，並有相關資料佐
    證，亦無侵害上訴人名譽、人格之情形，其請求國家賠償，
    顯與國家賠償法第2條第2項之要件不符，自屬無據。
　㈢關於行政院部分：　
　 ⒈系爭行政院函之說明內容為：「⑴本中心於105年8月起陸續
     接獲甲○○教師（以下簡稱劉師）陳情其遭到嘉義縣昇平國
     中不當解除其導師職務乙案（嘉縣教師惠字第1050000021
     、22、24、25、26、61、66、67號函），本中心並請該校
     提供相關資料以了解實際情形。⑵依該校105/12/21嘉昇中
     校字第1050005171 號函提供之相關佐證資料內容提及劉師
     疑似以高壓及不當管教方式造成學生及家長身心受創，認
     劉師明確違反「教育基本法」、「教師法」及反霸凌反體
     罰政策等規定解除劉師導師職務。⑶校方檢具之舉證資料指
     出劉師不當管教及體罰情節，惟未見該校應對劉師採取之
     相關處置作為，致劉師認為該校調查報告為不實指控，請
     貴單位本維護學生權益及受教權為權責，進行相關處置，
     以維護相關人員權益」（見原審卷第23頁）。
   ⒉系爭行政院函說明⑴部分：上訴人曾自行以嘉縣教師惠字第1
     050000021、22、24、25、26、61、66、67號函文予行政院
     雲嘉南中心(見原審卷第327、329、331、333-343、351-35
     2、365、369、373、387 頁），核其內容確有提及：⑴請昇
     平國中提供上訴人104學年第5次教師成績考核委員會會議
     「會議簽到簿與會議紀錄」；⑵請教育部說明「家長向校長
     投訴」或校長得知教師體罰學生或霸凌學生，依規定如何
     處理」；⑶請昇平國中「拿出上訴人向一年忠班學生及家長
     散播..」的證據..；⑷請昇平國中提供上訴人「對上訴人展
     開處理不適任教師調查」相關記錄資料；⑸請昇平國中拿出
     證據證明上訴人「認為擔任導師是權利，向一忠學生及家
     長散播..」；⑹請嘉義縣教師申訴評議委員會提供「昇平國
     中對上訴人展開處理不適任教師調查相關記錄資料」；⑺請
     提供上訴人昇平國中「申訴說明書相關附件」；⑻請昇平國
     中回覆檢據證據「解除本人導師職務下列指控，依相關法
     規，確實查屬實？」；⑼請昇平國中提供對上訴人「展開處
     理不適任教師調查相關記錄資料」。是依上開上訴人之函
     文可證，上訴人確有陸續向行政院雲嘉南中心陳情其遭到
     嘉義縣昇平國中不當解除其導師職務之事實。則系爭行政
     院函說明⑴部分，乃係依上訴人陳情之事項而為載述，並請
     昇平國中提供相關資料以憑辦理，其內容並無涉及任何事
     實真偽之判斷，或有何抵譭上訴人人格法益，亦無誣指之
     情事。故此部分並無不法。
   ⒊系爭行政院函說明⑵部分，僅表示係依昇平國中所提供之昇
     平國中系爭公文內容有提及「上訴人疑似以高壓及不當管
     教方式造成學生及家長身心受創，認劉師明確違反『教育基
     本法』、『教師法』及反霸凌反體罰政策等規定解除劉師導師
     職務」。而此乃係依昇平國中系爭公文所提供之資料為整
     理，且係以『..劉師疑似..』，並無涉及任何事實真偽之判
     斷，或有何抵譭上訴人人格法益，亦無誣指之情事。故此
     部分並無不法。
　 ⒋系爭行政院函說明⑶部分，係表示「..未見昇平國中應對上
     訴人採取之相關處置作為，致上訴人認為該校調查報告為
     不實指控，請嘉義縣政府教育處本維護學生權益及受教權
     為權責，進行相關處置，以維護相關人員權益」。是此係
     行政院為維護相關人員權益，而要求嘉義縣政府教育處，
     對上訴人陳情之部分進行相關處置，其目的在要求對上訴
     人陳情之事項，進一步為事實之釐清，及後續妥適之處理
     ，並無任何不法情事。系爭行政院函僅係請有關主管機關
     作相關處理，並未對上訴人之陳情事項作任何實質處理，
     難認行政院有違反教師法之相關規定。
   ⒌次按人民陳情案件由陳情事項之主管機關受理；非屬收受機
     關權責者，應逕移主管機關處理，並函知陳情人。但涉及
     二個以上機關權責並遇有爭議，由其共同之上級機關處理
     。前項陳情案件之內容涉及風紀或原機關顯有處置不當者
     ，應由上級機關或上級機關交由所屬其他適當機關處理（
     行政院及所屬各機關處理人民陳情案件要點第6點）；各機
     關答復人民陳情案件時，應針對案情內容敘明具體處理意
     見及法規依據，以簡明、肯定、親切、易懂之文字答復陳
     情人，並副知有關機關（同要點第10點）（本院卷二第
     235、236頁）。經查：
    ⑴依上開規定可知，行政機關如非權責機關，處理陳情案件
      時，應移送主管機關處理（正本），同時函知陳情人（副
      本）以及有關機關（副本）。
    ⑵按行政院雲嘉南中心任務其他涉及各部會主管權責須協調
      整合之事項（行政院雲嘉南區聯合服務中心設置要點第2
      點第10款）。行政院雲嘉南中心各單位依據其組織及業務
      法令行使職權，並以其機關名義對外行文；除行政院雲嘉
      南中心之協調聯繫及行政事務外，涉及單一中央主管機關
      權責者，仍由各該主管機關派駐單位循行政程序辦理（同
      要點第4點）。因此，權責單位為各部會，難謂行政院雲
      嘉南中心有主理任何一領域業務，並為權責機關，是行政
      院雲嘉南中心於受理上訴人之陳情後，依據前述規定將上
      訴人之陳情案件，分別以正本、副本函送主管機關即嘉義
      縣政府教育處、教育部學前教育署及昇平國中等相關機關
      ，核無不法。
   ⒍綜上所述，系爭行政院函，並無任何不法情事，自無造成上
      訴人之損害，從而上訴人以此請求行政院應連帶賠償，即
      無理由。
六、綜上所述，系爭昇平國中函係本於客觀事實所為之載述，或
    單純答覆行政院函詢問題，難認其形式及實質內容有係虛偽
    杜撰，亦無不法情事；系爭行政院函更無任何不法情事造成
    上訴人之損害，則上訴人主張昇平國中前代表人乙○○及行政
    院承辦人王靖雅執行職務行使公權力時，故意不法侵害其權
    利，均無可採，其依國家賠償法第2條、第5條及民法第184
    條前段、第195條第1項、第185條之規定，請求 被上訴人應
    連帶給付上訴人135萬元，及自起訴狀繕本送達之翌日(即10
    8年9月5日)起至清償日止，按年息百分之5計算之利息。行
    政院昇平國中，應全數刪除電子公文系統、紙本公文等相關
    文資料，以回復原狀均屬無據，不應准許。從而，原審所為
    上訴人敗訴之判決，併駁回其假執行之聲請，經核並無不合
    。上訴論旨指摘原判決不當，求予廢棄改判，為無理由，應
    駁回其上訴。
七、本件事證已臻明確，兩造其餘之攻擊或防禦方法及所用之證
    據，經本院斟酌後，認為均不足以影響本判決之結果，爰不
    逐一論列，附此敘明。
八、據上論結，本件上訴為無理由，依民事訴訟法第449條第1項
    、第78條，判決如主文。
中　　華　　民　　國　　110 　年　　4 　　月　　13　　日
                  民事第一庭  審判長法  官  丁振昌

                                    法  官  蔡孟珊

                                    法  官  李素靖
上為正本係照原本作成。
上訴人如不服本判決，應於收受送達後20日內向本院提出上訴書
狀，其未表明上訴理由者，應於提出上訴後20日內向本院補提出
理由書狀（均須按他造當事人之人數附繕本），上訴時應提出委
任律師或具有律師資格之人之委任狀；委任有律師資格者，另應
附具律師資格證書及釋明委任人與受任人有民事訴訟法第466條
之1第1項但書或第2項（詳附註）所定關係之釋明文書影本。如
委任律師提起上訴者，應一併繳納上訴審裁判費。
被上訴人不得上訴。　　　　　　　　　　　　　　　　　
中　　華　　民　　國　　110 　年　　4 　　月　　13　　日
　　　　　　　　　　　　　　
　　　　　　　　　　　　　　        書記官  高曉涵
　　　　　　　　　　　　　　
【附註】
民事訴訟法第466條之1：
⑴對於第二審判決上訴，上訴人應委任律師為訴訟代理人。但上
  訴人或其法定代理人具有律師資格者，不在此限。
⑵上訴人之配偶、三親等內之血親、二親等內之姻親，或上訴人
  為法人、中央或地方機關時，其所屬專任人員具有律師資格並
  經法院認為適當者，亦得為第三審訴訟代理人。
民事訴訟法第466條之2第1項：
  上訴人無資力委任訴訟代理人者，得依訴訟救助之規定，聲請
　第三審法院為之選任律師為其訴訟代理人。